【裁判字號】    98,上易,306
【裁判日期】    980527
【裁判案由】    恐嚇取財等
【裁判全文】
臺灣高等法院臺南分院刑事判決         98年度上易字第306號
上  訴  人
即  被  告  甲○○
上列上訴人因恐嚇取財等案件，不服臺灣臺南地方法院97年度易
字第1532號中華民國98年2月26日第一審判決（起訴案號：臺灣
臺南地方法院檢察署97年度偵字第6682號），提起上訴，本院判
決如下：
    主  文
上訴駁回。
    理  由
一、按刑事訴訟法第361條、第367條規定，不服地方法院之第一
    審判決而上訴者，應提出上訴書狀，並敘述「具體理由」，
    為上訴必備之程式；其所提出之書狀未敘述上訴理由，或僅
    曾以言詞陳述上訴理由者，均應於上訴期間屆滿後20日內補
    提理由書於第一審法院。第一審法院經形式審查，認逾期未
    補提上訴理由者，應定期間先命補正；逾期未補正者，為上
    訴不合法律上之程式，應以裁定駁回。倘「已提出上訴理由
    」，但所提非屬具體理由者，則由第二審法院以上訴不合法
    律上之程式，判決駁回。而所謂「具體理由」，必依據卷內
    既有訴訟資料或提出新事證，指摘或表明第一審判決有何採
    證認事、用法或量刑等足以影響判決本旨之不當或違法，而
    構成應予撤銷之具體事由，始克當之（例如：依憑證據法則
    具體指出所採證據何以不具證據能力，或依憑卷證資料，明
    確指出所為證據證明力之判斷如何違背經驗、論理法則）；
    倘僅泛言原判決認定事實錯誤、違背法令、量刑失之過重或
    輕縱，而未依上揭意旨指出具體事由，或形式上雖已指出具
    體事由，然該事由縱使屬實，亦不足以認為原判決有何不當
    或違法者（例如：對不具有調查必要性之證據，法院未依聲
    請調查亦未說明理由，或援用證據不當，但除去該證據仍應
    為同一事實之認定），皆難謂係具體理由，俾與第二審上訴
    制度旨在請求第二審法院撤銷、變更第一審不當或違法之判
    決，以實現個案救濟之立法目的相契合，並節制濫行上訴（
    最高法院97年度台上字第892號判決參照。）。
二、上訴意旨略以：(一)、被害人丙○○早知被告甲○○所拾獲之
    本票、借據及讓渡書已不具法律效力，丙○○不因被告甲○○要交由錢莊乙○○，而心生畏懼。(二)、被害人丙○○為助
    警方破案，故意答應支付被告甲○○紅包謝禮，致被告甲○○犯恐嚇取財之犯行，丙○○之行為與警方合作，實有引誘
    被告犯罪之行為，故提起上訴云云。
三、經查：上訴人（即被告）甲○○曾於民國（下同）94年12月
    13日因犯詐欺罪，經臺灣雲林地方法院判處有期徒刑3月確
    定，於95年2月9日執行完畢，猶不知謹言慎行，復於97年4
    月22日凌晨，在臺南市○○○路與大同路口附近，拾獲一個
    信封袋，內有丙○○簽發之本票3張、洪淑美簽發之本票1張
    、丙○○及洪淑美身分證影本各1張、借據及讓渡書各1張等
    物，甲○○明知該物係離本人所有之物（按係乙○○所持有
    而於97年4月21日23時30分許，在臺南市○○○路○段32號前
    停置之車內遭竊），竟意圖為自己不法之所有而將之侵占入
    己。迨同日（即97年4月22日）22時許，甲○○又另起恐嚇
    取財犯意，依據丙○○簽發之本票上所載電話號碼，打電話
    向丙○○恫嚇稱：我拾獲你所簽發之本票3張及借據、讓渡
    書等物，如欲取回，須給付本票總金額新臺幣（下同）16萬
    元3成，否則將把本票交予地下錢莊處理，同亦可獲得3成金
    額等語，丙○○因而心生畏懼，但表示無如此多現金，甲○○乃主動將款項減至本票總金額之2成5即4萬元，丙○○恐
    甲○○將本票交予地下錢莊，不得已而答應，並相約於翌（
    23）日12時許在臺南市中區中國城門口見面付款。丙○○經
    向乙○○查明本票確已失竊無訛後，於97年4月23日12時許
    ，在中國城門口先交付甲○○3000元，並約定同日14時許再
    以電話聯絡，決定交付餘款之時間、地點。同日14時許，甲○○果然再度打電話聯絡丙○○，並相約在臺南縣永康市公
    所前付款，同日14時20分許，甲○○依約前往前取款時，經
    埋伏警員當場查獲，且由其身上起出前述本票、身分證影本
    、借據及讓渡書，及甲○○花用剩餘之贓款1100元等物。
四、原審法院以：
(一)、侵占離本人持有物部分：業據被告甲○○坦承屬實，又被告
    拾獲之信封袋，內裝丙○○簽發之本票3張、洪淑美簽發之
    本票1張、丙○○及洪淑美身分證影本各1張、借據及讓渡書
    各一張等物，乙○○所持有，且於97年4月21日23時30分許
    ，在臺南市○○○路○段32號前停置之車內遭竊等情，亦據
    證人乙○○於警局證述明確。此外，復有扣案之前述本票、
    身分證、借據及讓渡書、贓物認領保管單各紙等在卷可資為
    憑，事證明確。
(二)、恐嚇取財部分：訊據被告固坦承於拾獲本票等物後，曾致電
    丙○○，丙○○並答應要支付4萬元代價，以取回本票等物
    ，且於97年4月23日12時許，先在臺南市中國城門口支付
    3000 元予被告，餘款則約定在同日下午在臺南縣永康市公
    所支付等情，惟矢口否認有恐嚇取財之犯行，辯稱：我是跟
    丙○○說是否可以要求我撿到本票總金額3成，我並沒有跟
    丙○○說如果她不給，我要怎麼處理，我是跟她說，看是她
    要給，還是地下錢莊的人要給云云。經查：
  1.被告脅迫要將所拾獲之本票將交付地下錢莊處理，致丙○○
    心生畏佈，而同意付款等情，業據丙○○於警局指證：「（
    甲○○於何時打電話向你勒贖？）……於（97年4月22日）
    22時許，該男子便打電話至我婆家，由我親自接聽，該男子
    說他撿到我的本票、讓渡書、借據及身分證影本，並說本票
    票值約10多萬，並說如果他拿去地下錢莊由地下錢莊出面處
    理，地下錢莊會給他3成現金，該男子又對我說如果我要拿
    回本票，就需付與地下錢莊一樣3成的錢，因我不知道3成的
    錢是多少，所以就跟他說我沒有那麼多錢給他，而該男子就
    跟我說那我付2成半，4萬元給他，他就會把本票還我，因我
    當時害怕該男子會把我的本票拿給地下錢莊，地下錢莊會依
    該本票向我要錢，於是我便同意以4萬元與該男子達成協議
    ，並由我跟他約定於23日12時在台南市中國城大門口交易」
    、「（甲○○是否有依約前往取款？）甲○○於97年4月23
    日12時打電話問我是否到達中國城大門口，我就回他快到了
    ，而甲○○說人在派出所門口，要我到時直接找他，當我到
    達時，甲○○就先提示本票給我看，我看完無誤後，就先拿
    3000元新臺幣給他，並告知他我錢不夠，還要跟朋友借，我
    叫他快14時打給我，我會再跟他約定取款時間、地點，甲○○取走3000元新臺幣後，又將本票放入他的腰包內，並告訴
    我說他以前也是被地下錢莊逼過，他也不願見我被地下錢莊
    逼債，說完話後，甲○○就騎車離開……，於14時許，甲○○再打電話給我，問我說要約在哪裡，我就告知他約在永康
    市公所前，於約定後，警方就前往埋伏，將甲○○查獲，並
    在他身上起出我的本票3張、洪淑美本票1張、我的身分證影
    本、洪淑美身分證影本、我的借據及讓渡書等財物」等語綦
    詳。
  2.再由被告於警局供述：「（你為何要以本票向丙○○恐嚇取
    財4萬元？）我向他說，我拾獲你的本票，估計總金額有16
    萬元，我有3成紅包金，我就向他說要給我4萬8千元，我向
    你收4萬元」、「（你共撥打幾通電話向丙○○恐嚇取財？
    方式為何？）我是用公用電話卡及手機撥打丙○○本票上家
    中電話……，我向他說我拾獲到你的本票4張，我要拿3成紅
    包金，如果你要拿回去，就要拿錢給我，如果你不要拿，我
    就說要將本票拿回原當舖，當舖就會拿3成紅包金給我」；
    及於偵查中供述：「（你有無向被害人提到地下錢莊的事？
    ）有，因為該本票是向地下錢莊借的，本票上面有好幾個電
    話號碼不通了，所以我以為地下錢莊在找他們，且以為被害
    人已跑路了，所以我跟他講，如果讓地下錢莊處理的話，我
    一樣也有3成可拿……」等語，顯見被告確實如證人丙○○
    所指，要求丙○○交付現金以贖回本票，否則將交由地下錢
    莊處理。而目前社會上，地下錢莊使用暴力逼債之不法犯行
    ，時有所聞，一般人對地下錢莊自是避之唯恐不及，被告向
    被害人丙○○表示，如果不付款，本票將交由地下錢莊處理
    ，衡諸常理，已足使人心生畏懼，且丙○○於警局時，亦明
    確表示，當時心理確實害怕該名男子會將本票交予地下錢莊
    等語，益證被告所為，係屬刑法所謂以將來之惡害恫嚇被害
    人，藉機獲取財物甚明，被告否認有恐嚇之意，委不足採。
    此外，復有自被告身上起出花用剩餘之贓款1100，及贓物認
    領保管單1紙附卷為憑，事證明確，被告犯行洵堪認定。
(三)、核被告所為，係犯刑法第337條侵占離本人持有物罪、同法
    第346條第1項恐嚇取財罪。被告所犯上開2罪間，犯意各別
    ，罪名不同，應分論併罰。被告前因犯詐欺罪，經法院判處
    有期徒刑3月確定，於95年2月9日執行完畢，有卷附被告全
    國前案紀錄表可按，其受有期徒刑之執行完畢，5年內故意
    再犯恐嚇取財罪之有期徒刑以上之罪，為累犯，依法加重其
    刑。爰審酌被告前已有詐欺及偽造文書罪等前科紀錄，素行
    已然不佳，且正值年盛力壯，不思以正途取財，於拾獲乙○○遭竊之物，非但未立即歸還，反藉機恐嚇強索財物，使被
    害人丙○○損失3000元，且犯後對恐嚇取財犯行又一再飾詞
    否認等一切情狀，分別量處侵占離本人持有物罪，處罰金新
    臺幣6千元；恐嚇取財罪，累犯，處有期徒刑7月等語。顯見
    原審法院已詳敘認定上訴人犯罪事實之理由、證據及量刑審
    酌之事由，從形式上審查，並無違背法令之情形。
五、上訴人提起上訴，僅略謂被害人丙○○早已知情並無心生畏
    懼，且3000元係丙○○為助警方破案，而答應支付，其有引
    誘被告犯罪之嫌云云。惟查，上訴人於警詢及偵查中均稱要
    求丙○○交付現金以贖回本票，否則將交由地下錢莊處理等
    語，而被害人丙○○於警詢中則稱因唯恐被告會將本票交由
    地下錢莊處理，故先行交付3000元，顯見上訴人有恐嚇取財
    之故意及行為，被害人丙○○確有心生畏懼而交付財物等情
    ，上訴人之行為該當恐嚇取財罪要件，原審所為論罪，核無
    不合。上訴人前開所辯，並未依據卷內既有訴訟資料或提出
    新事證，指摘或表明第一審判決有何採證認事、用法或量刑
    等足以影響判決本旨之不當或違法之具體事由（按上訴理由
    是否具體，係屬第二審審查之範圍，不在命補正之列，刑事
    訴訟法第361條修正立法理由參照）。按之上開規定，本件
    上訴顯屬違背法律上之程式，自應予駁以回，並不經言詞辯
    論為之。
六、依刑事訴訟法第367條前段、第372條，判決如主文。
中    華    民    國    98    年    5     月    27    日
                  刑事第三庭    審判長法  官  陳義仲
                                      法  官  蘇清水
                                      法  官  宋明中
以上正本證明與原本無異。
不得上訴。
                                      書記官  黃子起
中    華    民    國    98    年    5     月    27    日


司法院資訊處製作；財團法人民間司法改革基金會備份。
